【裁判字號】    89,台上,4587
【裁判日期】    890803
【裁判案由】    殺人
【裁判全文】
最高法院刑事判決                              八十九年度台上字第四五八七號
    上  訴  人  乙○○
                甲○○
右上訴人等因殺人案件，不服台灣高等法院台南分院中華民國八十九年五月十七日第
二審判決（八十九年度上重訴字第三九六號，起訴案號：台灣台南地方法院檢察署八
十八年度偵字第一○八七六、一一四七三號），提起上訴，本院判決如左：
    主  文
原判決撤銷，發回台灣高等法院台南分院。
    理  由
本件原判決認定上訴人乙○○因其妻徐色美經常離家，且在外與沈政乾通姦，心生不
滿，於民國八十七年十一月六日向台灣台南地方法院檢察署提出告訴（沈政乾因相姦
罪經判處有期徒刑三月、徐色美公訴不受理）。又乙○○之堂弟王啟印在保險公司任
職，常向其要約投保，乙○○均予回絕。同月十九日，王啟印復前往乙○○住處拜訪
，乙○○未告知已對徐色美提出妨害家庭告訴，即以自己為要保人，徐色美為被保險
人，其女王鳳英為受益人，投保「南山康寧終身壽險」，約定主契約及人身意外傷害
之保險金共新台幣（下同）一千萬元，由乙○○代徐色美在要保書上簽名。同年十二
月十四日，王啟印再前往乙○○住處，向徐色美提起已投保一千萬元之事，經徵得其
同意，再加保主契約給付額一百萬元，人身意外傷害保險三十萬元，醫療保險三萬五
千元，由徐色美於要保書上簽名。嗣乙○○因見徐色美仍經常離家並屢次要求離婚，
遂萌生殺人之念，意圖為自己不法之所有，圖製造徐色美車禍意外死亡，以詐領保險
金，乃於八十八年三、四月間，邀上訴人甲○○（八十四年間因脫逃案件，經原審法
院判處有期徒刑四月確定，八十五年十月六日執行完畢）在台南縣新營市某咖啡廳見
面，向甲○○告知其妻與人有染，提議如能製造徐色美意外死亡之車禍事件，將給予
五十萬元報酬，並負責有關賠償及訴訟費用，經甲○○應允。謀議既定，乙○○即時
常催促甲○○下手，並於同年六月間，連續二次選定新營市○○街附近，計畫趁徐色
美步行過馬路時，由甲○○駕車追撞，但均因甲○○未毅然決行而放棄。迨同年八月
十二日十三時許，乙○○向甲○○告知徐色美將於當晚返回新營市，並拿五千元囑其
租車備用。當晚乙○○駕車載徐色美前往新營市○○路「合家歡ＫＴＶ」唱歌喝酒時
，於徐色美酒中加入不明感冒藥劑，圖予迷昏，但無甚效果。復藉口前往台南市與友
人飲酒，並私下打電話聯絡甲○○，告知藥劑對徐色美無效，預計載徐色美赴台南市
繼續喝酒，要甲○○準備作案。乙○○抵台南市後，即與甲○○及友人前往永康市「
小人國ＫＴＶ」喝酒作樂，徐色美又喝了約十幾杯啤酒致頗有醉意，席間因質疑乙○
○有外遇而起爭執，兩人在該ＫＴＶ包廂內吵到門外，乙○○藉故掌摑徐色美臉頰，
徐色美遂在路旁吵鬧尋死，但過往車輛均迴避而未撞及。乙○○見無法達成徐色美意
外死亡之目的，又見其已醉倒機不可失，遂將車開至ＫＴＶ門口，與其友人將徐色美
攙扶入車輛後座，並拿五千元要甲○○結帳離去。同月十三日凌晨三時三十分許，乙
○○載徐色美及甲○○等友人先至台南市○○街「綠之屋泡沫紅茶店」前，乙○○又
向甲○○催促稱：「快！快！今天就要作。」二人共同基於殺人之犯意聯絡，向黃漢
璋借得黃登旺所有Ｃ七－○七四八號小客車，由甲○○駕駛該車在前，乙○○載徐色
美跟隨在後，伺機尋找作案地點。至凌晨四時許，兩車到達台南市○○路與崇德二十
五街岔路口處，甲○○認屬理想地點，即示意乙○○進入崇德二十五街，乙○○依指
示進入後，將車停放在路中央，下車將徐色美自後座拉下車，隨即上車將車開走，徐
色美見狀欲予攔阻，乙○○仍往前開而擦撞徐色美倒地，並將其拖鞋丟出車外。甲○
○則隨後進入崇德二十五街，見徐色美倒臥地上，即直接往其身上輾過，再倒車重複
輾壓，致徐色美受有全身性多次輾壓傷，並致多器官破裂及出血當場死亡。乙○○、
甲○○見徐色美當場死亡，乃分別駕車逃逸。嗣乙○○於同月十四日、二十一日、二
十五日，分次給付甲○○共十八萬元（其中免除甲○○積欠之一萬元債務）。乙○○
更於同月十四日約王啟印前往乃兄王得山家中見面，探詢如何申領保險金﹖王啟印告
知報載徐色美並非意外死亡，需待檢察官查明後始得理賠，而未得逞等情。因而撤銷
第一審判決，改判仍論處乙○○、甲○○共同殺人（甲○○為累犯）罪刑之判決。固
非無見。
惟查：(一)刑法上之接續犯，係指行為人以單一行為之數個舉動接續進行，以實現一個
犯罪構成事實，並侵害同一法益者而言。接續犯在犯罪完畢以前之各個舉動，縱已與
該罪之構成要件相符，但在行為人主觀上，其各個舉動乃包括的為整體行為之一部，
以促成犯罪結果之發生，當然成立一罪。原判決謂乙○○、甲○○八十八年六月間，
二次欲利用徐色美步過馬路時，由甲○○開車自後追撞致其於死，但因甲○○未能毅
然行事而放棄，此二次行為均犯刑法第二百七十一條第三項、第一項預備殺人罪。又
同年八月十二日晚間在「合家歡ＫＴＶ」喝酒之際，在徐色美酒中摻入藥物，圖使其
昏迷未遂之行為，已著手殺人之行為，係犯同條第二項、第一項殺人未遂罪。並謂乙
○○、甲○○所犯殺人、殺人未遂及預備殺人等罪，有犯意聯絡及行為分擔，均為共
同正犯。但又謂其二次預備殺人，一次殺人未遂與嗣後之殺人既遂犯行，乃同一殺人
之接續行為，預備殺人及殺人未遂均係殺人既遂之部分行為，不另論處（見原判決第
八面第十三行至第九面第二行、第九面第七、八行）。既認上開各個行為均屬同一殺
人之接續行為，復將包括於一個殺人行為之各個舉動，分別論罪，難謂無判決所載理
由矛盾之違法。(二)原判決認定乙○○在「合家歡ＫＴＶ」唱歌喝酒時，於徐色美之酒
中摻入不明感冒藥劑，圖予迷昏，但無甚效果；乃藉口前往台南市與友人飲酒，並私
下打電話與甲○○聯絡，告知藥劑對徐色美無效，囑其準備作案（見原判決第四面第
一行至第四行）。但乙○○自始即否認於徐色美之酒中摻入藥物；甲○○於偵查中亦
稱：「這是他（乙○○）在電話中給我講的，但我無親眼目睹，不知有無真的摻藥在
酒中。」等語（第一○八七六號偵查卷第八十四頁反面）。而徐色美屍體經法務部法
醫研究所解剖鑑定結果，其「內部觀察結果」為：「消化道：食道黏膜呈灰白色，胃
內有十西西黃色液體並散出酒味。」經解剖發現：「生前有喝酒」；又「毒化學檢查
結果」為：「一、送驗檢品經檢驗結果發現含酒精成份……。二、送驗檢品檢驗結果
均未發現含安非他命類、鴉片類、一般常見鎮靜安眠藥、農藥及其他毒藥物成分。」
（見第一審卷第四十七頁至第四十九頁）。究竟乙○○是否確於徐色美酒中摻入不明
感冒藥劑，圖予昏迷？如何藉此達其殺人之目的？實情如何尚欠明瞭。此與其該部分
行為是否亦屬接續殺人行為之一部，甚或構成殺人未遂，關係頗切，自應詳加調查，
明白認定，始足為判斷其適用法律正當與否之依據。(三)被告之自白，須非出於強暴、
脅迫、利誘、詐欺或其他不正之方法，且與事實相符者，始得採為證據。如果被告之
自白，係出於不正之方法，並非自由陳述，即其取得自白之程序，已非適法，則不問
自白內容是否確與事實相符，因其非係適法之證據，即不能採為判決基礎，故審理事
實之法院，遇有被告對於自白提出刑求之抗辯時，應先於其他事實而為調查。乙○○
於審理中具狀抗辯其警訊中之供述，係出於警方之強迫誘導，而附和甲○○之筆錄所
製作等語（見第一審卷第一三一頁、原審卷第一一四頁至第一一六頁）。原審就其刑
求之抗辯，未先於其他事實而為調查，即遽採為判決之基礎，併有可議。(四)原判決認
定乙○○駕車進入台南市○○○○○街後，即將車停在路中央，下車將徐色美自後座
拉下車，隨即上車將車開走，徐色美見狀欲予攔阻，乙○○仍往前開而擦撞徐色美倒
地等情。但理由則謂「姑不論」乙○○在崇德二十五街「有無」將徐色美拉出車外或
將其擦撞倒地云云（見原判決第七面第十八、十九行），其論斷尚欠明確，即與事實
之認定不相一致，不無判決所載理由矛盾之違法。且乙○○供稱徐色美係坐於小客車
前座，於案發地點自行下車便溺，非伊拖其下車等語（見警局卷第八頁反面、第一○
八七六號偵查卷第二十七頁、第六十一頁反面、第八十六頁反面、第一審卷第七十四
頁反面、第九十二頁、第一六八頁）。所供是否屬實，與其犯罪手段之認定攸關，亦
應詳為調查，仔細斟酌，始足以發現真實。上訴意旨指摘原判決違背法令，尚非全無
理由，應認有撤銷發回更審之原因。
據上論結，應依刑事訴訟法第三百九十七條、第四百零一條，判決如主文。
中      華      民      國    八十九    年      八      月      三      日
                              最高法院刑事第六庭
                                  審判長法官  紀  俊  乾
                                        法官  黃  正  興
                                        法官  陳  東  誥
                                        法官  張  春  福
                                        法官  韓  金  秀
      右正本證明與原本無異
                                              書  記  官
中      華      民      國    八十九    年      八      月      七      日


司法院資訊處製作；財團法人民間司法改革基金會備份。
